最高法院刑事判決　　　　　　一○○年度台上字第六七○○號
上　訴　人　郭文華
選任辯護人　胡坤佑律師
　　　　　　張仁興律師
上列上訴人因業務過失致人於死案件，不服台灣高等法院中華民
國九十九年八月六日第二審判決（九十九年度醫上訴字第三號，
起訴案號：台灣台北地方法院檢察署九十五年度偵字第二一０九
八號），提起上訴，本院判決如下：
    主  文
原判決撤銷，發回台灣高等法院。
    理  由
本件原判決撤銷第一審不當之科刑判決，改判仍論處上訴人郭文
華從事業務之人，因業務上之過失致人於死罪刑（處有期徒刑十
月，減為有期徒刑五月，如易科罰金以銀元三百元即新台幣九百
元折算一日），固非無見。
惟查：（一）有罪判決書所記載之犯罪事實，為論罪科刑適用法
律之基礎，故凡於構成要件有關之重要事項，必須詳加認定，明
確記載，並於理由內敘明所憑之證據及認定之理由，且其事實認
定與理由說明，應互相適合，方為合法。倘事實認定與理由說明
，不相一致，或事實與理由欄內之記載，前後齟齬，按諸刑事訴
訟法第三百七十九條第十四款規定，均屬判決理由矛盾。原判決
於事實欄載稱：「Dormicum藥劑 （即Midazolam）…如使用肌肉
注射，每公斤體重約0.07至0.1 毫克，最高劑量到10毫克（即二
支份量）為宜，若超過安全劑量，極易產生昏睡、昏厥或壓抑病
人呼吸之狀況；…上訴人自當日晚間十時十分起至十一時止，五
十分鐘內指示護理人員交互使用Dormicum藥劑四支及 Haloperid
ol藥劑二支，使用之劑量已較一般常規為高，…又上訴人於十一
時二十分為建立丁育民安全之呼吸道，再施以一支Dormicum藥劑
及Succinylcholine 50mg靜脈注射」等語（見原判決正本第一、
二頁）；而於理由欄則援引行政院衛生署醫事審議委員會（下稱
醫審會）之鑑定意見略謂：「Dormicum…如使用肌肉注射，每公
斤體重約0.07毫克至0.1 毫克，或初始劑量0.5毫克至5毫克，最
高到劑量10毫克為宜，亦即正常每劑5 毫克包裝，約需半支到二
支…本案似乎未依上述原則處置，仍不能排除呼吸道阻塞的危險
；…被告（指上訴人，下同）在上述時間點交替使用前揭兩種藥
劑，依其劑量，並不符合醫療常規，且可能加重藥劑間交互作用
，導致呼吸道阻塞，被告之急救處置略有瑕疵。…足見被告上開
用藥之方式與劑量，確有不合醫療常規之瑕疵，而有加重被害人
呼吸道阻塞之可能」等語（見原判決正本第九、十頁）。然上訴
人一再辯稱其囑護理師陳惠琪採靜脈注射，而陳惠琪亦稱依醫囑
給予Dormicum及鎮定劑，由靜脈注射等語（見原判決正本第七頁
），倘若無訛，原判決似將肌肉注射與靜脈注射混為一談，則原
判決逕依醫審會之鑑定意見以肌肉注射推算施用之劑量及效期，
認上訴人確有不合醫療常規之瑕疵等情，是否妥適，頗值研求。
究竟肌肉注射與靜脈注射在劑量及效期上有何不同？自應詳加調
查，且此等事項攸關上訴人應否負業務過失致人於死責任，於待
證事實確有重要關係，原審未予究明，逕於理由欄載稱上訴人用
藥劑量，確有不合醫療常規之瑕疵等語，其事實之記載與理由前
後之說明均不相一致，委有調查職責未盡及判決理由矛盾之違誤
，遽行判決，尚嫌速斷。（二）證據之證明力，由法院本於確信
自由判斷，但不得違背經驗法則及論理法則，刑事訴訟法第一百
五十五條第一項定有明文。原判決於理由欄載稱：「查無證據顯
示，被告於插管後有確認氣管內管之位置是否正確之行為，…醫
審會鑑定意見亦稱：『…除非插管位置不確實，則不一定能避免
血液繼續流入』、『近年呼吸治療專業建議使用二氧化碳末端偵
測，最為安全準確，當然以呼吸器使用中出現警聲呼叫，亦為方
法之一，但均各有其侷限…』，顯見以呼吸器偵測認無異狀，即
認被害人呼吸道未阻塞，被告插管行為正確，顯屬率斷。再參以
被害人血液確於插管後繼續流入（肺部），致被害人生死亡之結
果，益證被告插管動作不確實」等語（見原判決正本第二三、二
四頁）；然依卷內資料，證人林忠武於原審審理時證稱：「我當
時是住院醫師，與被告共同負責治療被害人，在十二點過後才離
開。在急診室的醫生，只要插完管，就會自然而然去確認，用聽
診器聽位置是否正確，在急診室無庸置疑」等語（見原審卷第一
三三、一三四頁），而上訴人亦辯稱：若氣管內管插錯（必是插
進食道管徑中），會即刻發現，而被害人插管後，還能維持二小
時的心跳與血壓，監測器沒亮警訊、呼吸器也沒響警鈴，氣管內
管顯無插錯等語（見原判決正本第一六頁）；苟若屬實，則上訴
人有無插錯管導致呼吸道阻塞，仍有疑竇，乃原判決竟簡單以「
上訴人直至本院（指原審）審理時之民國九十九年五月十七日始
提出聲請（訊問證人林忠武），事隔多年，證人林忠武僅謂此為
『自然動作』（指專業上所應為），與病歷（未有）記載及在場
護士余文文證稱不記得（距案發已四年九月）不符，自難憑採」
等語（見原判決正本第二三、二四頁），即置此有利上訴人之證
據於不顧，而謂上訴人插管不確實，應負業務過失致人於死罪責
，其證據之取捨與判斷，是否與經驗法則無違，亦有商榷之餘地
。上訴意旨指摘原判決違法，尚非全無理由，應認原判決有撤銷
發回之原因。
據上論結，應依刑事訴訟法第三百九十七條、第四百零一條，判
決如主文。
中    華    民    國  一○○  年   十二   月    一    日
                      最高法院刑事第十一庭
                          審判長法官  黃  正  興  
                                法官  許  錦  印  
                                法官  林  瑞  斌  
                                法官  陳  春  秋  
                                法官  謝  靜  恒  
本件正本證明與原本無異
                                      書  記  官  
中    華    民    國  一○○  年   十二   月    五    日
                                                      Ｅ